【裁判字號】    99,上更(一),147
【裁判日期】    990824
【裁判案由】    毒品危害防制條例
【裁判全文】
臺灣高等法院臺南分院刑事判決     99年度上更(一)字第147號
上  訴  人
即  被  告  甲○○
指定辯護人  本院公設辯護人  丙○○
上列上訴人因違反毒品危害防制條例案件，不服臺灣臺南地方法
院96年度訴字第696號中華民國97年2月22日第一審判決（起訴案
號：臺灣臺南地方法院檢察署96年度偵字第4609號），提起上訴
，判決後，經最高法院第一次發回更審，本院判決如下：
    主  文
原判決關於甲○○部分撤銷。
甲○○共同販賣第三級毒品，處有期徒刑貳年玖月。未扣案之販
賣第三級毒品所得新臺幣捌佰元應與鄭仕佾連帶沒收之，如全部
或一部不能沒收時，應以其與鄭仕佾之財產連帶抵償之，扣案之
易利信牌七五○Ｉ之行動電話壹支（內含0000000000門號手機SI
M卡壹張）沒收。
    事  實
一、甲○○原係鄭仕佾（民國○○年○月○日生）之女友，二人於民
    國95年11月間到96年2、3月間交往甚密，均明知愷他命為毒
    品危害防制條例第2條第2項第3款所管制之第三級毒品，不
    得販賣，仍基於共同販賣第三級毒品愷他命以營利之犯意（
    按鄭仕佾犯本件共同販賣第三級毒品案，經臺灣臺南地方法
    院判處有期徒刑陸年，上訴後，於本院上訴審審理中撤回上
    訴，已判決確定），由鄭仕佾以其所有之0000000000門號之
    行動電話作為與購毒者聯絡毒品交易之工具，於陳炳森於96
    年2月26日（起訴書誤載為2月底或3月初）撥打前揭0000000
    000號與鄭仕佾連絡買賣愷他命後，鄭仕佾即委由甲○○駕
    駛鄭仕佾之車前往臺南市○區○○路「麥當勞」前，於該處
    交付愷他命1包予陳炳森，並收取價金新台幣（下同）八百
    元，計販賣毒品所得為800元（未扣案）。嗣於96年3 月8日
    11時18分許，經警持搜索票在臺南市○○街229巷28弄32號
    鄭仕佾居住處搜索，因而扣得鄭仕佾所有供犯本件共同販賣
    第三級毒品罪聯絡用之易利信牌七五○Ｉ之行動電話1支（
    內含0000000000號之ＳＩＭ卡一張）。
二、案經臺南市警察局移送臺灣臺南地方法院檢察署檢察官偵查
    起訴。
    理  由
壹、程序部分
一、按被告之自白非出於強暴、脅迫、利誘、詐欺、疲勞訊問、
    違法羈押或其他不正之方法，且與事實相符者，得為證據。
    刑事訴訟法第156條第1項定有明文。查本件被告甲○○於本
    院審理時雖辯稱在警詢中之自白是警察要她承認，且說她承
    認只是證明同案被告鄭仕佾有販毒而已云云，然依被告甲○
    ○警詢筆錄之記載，員警係以一問一答的方式由被告自行陳
    述，過程中亦無誘導詢問等情事；此觀諸被告甲○○警詢中
    之自白與證人陳炳森就細節之部分均屬相符（此部分詳後述
    ）即明，復經證人即製作筆錄警員乙○○於原審到庭證稱：
    「（你們有用威脅、脅迫之方式要甲○○供出他的犯行嗎？
    ）沒有」、「（你們為何會知道甲○○幫忙販賣毒品？）因
    為從先前的通訊譯文就知道甲○○有幫忙鄭仕佾運送毒品，
    所以之後在警訊筆錄中甲○○自己坦承曾經在金華路三段麥
    當勞前賣毒品給一位胖胖的男生，我們在根據譯文知道陳炳
    森與鄭仕佾也在那邊交易過，在去搜索陳炳森時，讓他指證
    鄭仕佾有無叫她女朋友拿毒品給他，並讓他指認」、「（是
    否根據甲○○的自白，從自白的時間點找出陳炳森？）是的
    」、「（你們在訊問甲○○的時候，鄭仕佾有要求她要自白
    犯行嗎？）沒有」，「（你們有用威脅脅迫的方式要甲○○
    供出她的犯行嗎？）沒有」等語明確（見原審卷第292至293
    頁），參酌證人陳炳森係迄至96年4月17日始到案製作筆錄
    ，而被告甲○○之警詢筆錄早於96年3月8日即已製作，苟非
    被告甲○○自行供出，警員對於被告甲○○如何販賣第三級
    毒品、其有無在金華路三段麥當勞前賣毒品給一位胖胖的男
    生、交易金額等節，均無法事先知悉，況依警詢筆錄所載並
    未有警員以「誘導」之方式詢問被告甲○○，而係由被告自
    行敘述上開具體販毒之情節，準此以觀，堪認被告於警詢中
    之自白應與事實相符（至於自白與證人證詞符合之部分，詳
    後述）。尤有甚者，被告甲○○於原審準備程序中並未爭執
    其自白之任意性，從而，被告甲○○嗣後辯稱其當時係受誘
    導詢問，且受員警之言語影響才有該些陳述云云，顯不足採
    信，是被告甲○○於警詢中之自白應認有證據能力。
二、次按被告以外之人於審判外之陳述，雖不符前四條之規定，
    而經當事人於審判程序同意作為證據，法院審酌該言詞陳述
    或書面陳述作成時之情況，認為適當者，亦得為證據。當事
    人、代理人或辯護人於法院調查證據時，知有第一百五十九
    條第一項不得為證據之情形，而未於言詞辯論終結前聲明異
    議者，視為有前項之同意，刑事訴訟法第159條之5第1、2項
    分別定有明文。查檢察官、被告及其辯護人於本院調查證據
    時，對於證人陳炳森於警詢之供述證據迄至本案言詞辯論終
    結前均未聲明異議，則依刑事訴訟法第一百五十九條之五規
    定，視為被告已同意援引作為證據，且經本院審酌該等言詞
    陳述作成時之情況及證據取得過程等節，認為上開證據，均
    有證據能力，可以作為認定事實之依據。故依刑事訴訟法第
    159條之5第2項規定，得為證據。
三、又內政部警政署刑事警察局96年6月5日刑鑑字第0960075083
    號鑑定書係依刑事訴訟法第208條第1項準用同法第206條第
    1項規定，受囑託進行鑑定而出具之書面鑑定報告，屬於同
    法第159條第1項所指法律有規定得作為證據之情形，故上揭
    鑑定書及檢驗鑑定書，得為證據。又照相係透過鏡頭，以機
    械方式將形成之畫面映寫入膠卷，再還原於照相紙上，故照
    相中不含有人的供述要素，且現實情形與作為傳達結果的照
    相，係透過機械而保障內容之一致性及正確性來加以保障的
    ，並不存在人對現實情形之知覺、記憶，在表現時經常可能
    發生的錯誤（如知覺的不準確、記憶隨時間推移而發生的變
    化），故搜索蒐證相片六幀（見臺南市警察局南市刑偵字第
    09619001800號警卷第16至18頁）均為警員依機械之方式所
    留存之影像，並非供述證據，無傳聞法則適用，自可為證據
    。
貳、實體部分：
一、訊據上訴人即被告甲○○矢口否認有何販賣第三級毒品予證
    人陳炳森之行為，辯稱：「當天我沒有在場，我沒有販賣毒
    品給陳炳森，我不認識陳炳森，也沒有送愷他命給他，因為
    警察剛開始是問我去那裡，有無去送東西，就叫我承認，我
    就承認了，事實上沒有幫鄭仕佾送愷他命給陳炳森之犯行」
    云云，另辯護人則以被告甲○○於警詢中承認犯罪事實，係
    屬自首等語為被告辯護。
二、惟查：
  (一)被告甲○○於警詢中業已自承有替鄭仕佾販賣過一次愷他命
    毒品，其詳如下：「（你是否曾替鄭仕佾販售或運送過愷他
    命毒品給他人？）我曾幫鄭仕佾運送過毒品給他人」，「（
    你共替鄭仕佾運送過幾次毒品與他人交易？分別於何時？何
    地？鄭仕佾如何指使你替他運送毒品？你是否有替鄭仕佾收
    取交易金額？收取交易毒品之現金交付給何人？）我只有替
    鄭仕佾送過一次愷他命毒品給別人。我是上星期某日凌晨，
    鄭仕佾以電話連絡要我到仁德交流道附近某間檳榔攤找他，
    我就自行駕鄭仕佾的車到該處找他，當時他給我一小包愷他
    命毒品和一支電話號碼，號碼我忘記了，叫我到臺南市○區
    ○○路『麥當勞』後打該支電話聯絡一男子，並替他收取八
    百元現金，我就開車到他指定的麥當勞前，打該支電話約三
    分鐘後有一個胖胖的男子走路過來直接開我車門，並問我「
    阿佾呢？」，我回答說:「他在忙，是他叫我過來的」，隨
    後他拿八百元（一張五百元、三張一百元鈔票）給我，我便
    將鄭仕佾交給我的愷他命毒品交給他，我就又開車返回仁德
    將八百元親手交給鄭仕佾，就送我回家了」等語（見警卷第
    26至30頁）。又如前述，被告甲○○之警詢筆錄早於96年3
    月8日製作，證人陳炳森係迄至96年4月17日始到案製作筆錄
    ，苟非被告甲○○自行供出，警員對於被告甲○○如何販賣
    第三級毒品、其有無在金華路三段麥當勞前賣毒品、其交付
    毒品之對象為一位胖胖的男生、交易金額等情節，均無法事
    先知悉，是依上揭供述可知被告甲○○自承有替鄭仕佾販賣
    過一次愷他命毒品，而其方式則為：係被告鄭仕佾以電話要
    被告甲○○至仁德交流道附近某間檳榔攤找他，被告甲○○
    即自行駕被告鄭仕佾的車至該處，經由被告鄭仕佾交給被告
    甲○○一小包愷他命毒品和一支電話號碼，被告甲○○即至
    臺南市○區○○路「麥當勞」後打該支電話聯絡一男子（按
    即證人陳炳森，關於證人陳炳森之部分，詳後述），並替被
    告鄭仕佾收取八百元現金，而在交易之過程中，該男子係直
    接開車門，並問被告甲○○「阿佾呢？」，被告甲○○即回
    答:「他在忙，是他叫我過來的」，隨後該男子即拿八百元
    給被告甲○○，被告甲○○即將被告鄭仕佾交付之愷他命毒
    品交給該名男子，並開車返回後，將八百元親手交給被告鄭
    仕佾等情節無誤。
  (二)
  (1)證人陳炳森於原審審理時亦證稱：「（毒品是如何取得？）
    愷他命是向鄭仕佾買的」，「（向鄭仕佾買過幾次？）好幾
    次」、「（交易的情形如何？）我要買的時候我會打電話給
    他，看他是要拿給我還是我去向他拿」、「（毒品是否都是
    鄭仕佾交給你的？）有一次不是，但是我不知道那是誰」、
    「…我說有一次不是鄭仕佾送的，我說是一位女孩子送的…
    」、「（你在偵訊為何說那是甲○○？）只有問我說是不是
    鄭仕佾的女朋友，我以為是，我從車後門進去，我只知道是
    一個女的…」、「（那次開什麼車？）就是之前他開雅哥的
    那輛車」，…，「（你陳稱有看過那個女生開車來，請形容
    那個女生的樣子？）瘦瘦的，當天好像有穿裙子」，我上車
    後有問她說阿益呢，她說他在忙，之後我就下車了」，「（
    該名女子當天是否開墨綠色雅哥的車子？）是的。（是否可
    以認得那部車子是鄭仕佾的？）那部車子是鄭仕佾所使用的
    …」等語（見原審卷第286至287頁），由上述供述可知證人
    陳炳森向被告鄭仕佾購買第三級毒品愷他命時，曾經有一次
    並非由被告鄭仕佾直接販賣，而是由被告委由一名女子代為
    販賣，是時係證人陳炳森進入一部被告鄭仕佾所使用之墨綠
    色雅哥之車子，當時證人陳炳森並問該名女子：「阿佾呢？
    」，該名女子則回答說：「他在忙，是他叫我過來的」等情
    節，經核與被告甲○○前開警詢中之自白：「我就開車到他
    指定的麥當勞前，打該支電話約三分鐘後有一個胖胖的男子
    走路過來直接開我車門，並問我『阿佾呢？』我回答說：『
    他在忙，是他叫我過來的』，並完成毒品之交易」等語完全
    相符，足證證人陳炳森所稱該名代被告鄭仕佾販賣毒品之女
    子，確為本案被告甲○○無訛，否則，何以上開二人間之對
    話：「阿佾呢？」「他在忙，是他叫我過來的」，竟完全相
    同？顯見被告甲○○於警詢中自白其曾開車代被告鄭仕佾販
    賣第三級毒品愷他命等語，確與證人陳炳森於原審所證述之
    詞相符而屬可信，益證被告甲○○確有販賣第三級毒品愷他
    命予證人陳炳森一次無誤。
  (2)且證人陳炳森於本院上訴審詰問時復證述有一次係由一名女
    子駕雅哥之車子送一包第三級毒品愷他命來賣給伊八百元等
    情甚詳，其供述如下：「（你總共向鄭仕佾買幾次愷他命？
    ）第一次是買八百元，之後又有三次，其中有一次是一名女
    孩子拿過來的。（有女孩拿愷他命給你，那一次你買多少錢
    ？）八百元。…。（你向鄭仕佾買八百元的愷他命，有一名
    女子拿過來給你，那女子是開什麼車子？）是鄭仕佾的雅歌
    墨綠色的車子，當時我有從後右座上車，我問那一名女子阿
    益（指鄭仕佾）在哪裡，那一名女子說在忙，我當時錢交給
    那一名女子拿愷他命後就離開了，是在台南市○○路○段麥
    當勞旁邊交愷他命的。…。（你第一次向鄭仕佾買愷他命及
    一名女子交給愷他命的金額都是八百元，確實嗎？）實在。
    」等語（見本院上訴卷第107至108頁），是依證人陳炳森之
    證述，其向該名女子購買第三級毒品愷他命之時間、地點、
    價格等情，核與被告甲○○於警詢所供承曾以八百元之價格
    賣過第三級毒品愷他命給陳炳森一次之情節相符，足見被告
    甲○○確有以每包八百元之價格，販賣第三級毒品愷他命一
    次給陳炳森之犯行應係真實。
  (3)雖證人陳炳森於原審、本院上訴審時另證稱「當日送毒品之
    女子，我不確認是不是甲○○」、「在檢察官那邊沒有確定
    送愷他命為甲○○」(原審卷第286頁、本院上訴卷第109 頁
    )，然如前述，被告甲○○於警詢中自白其曾開車代被告鄭
    仕佾販賣第三級毒品愷他命予陳炳森等情節，確與證人陳炳
    森於原審所證述之詞相符而屬可信，是證人復證稱不確認是
    不是甲○○云云，顯為事後迴護被告之詞無足採信。
  (三)
  (1)況且，原審共同被告鄭仕佾於原審以證人之身分證述：「你
    是否認識甲○○？）認識」，「（什麼關係？）以前是我女
    朋友」，「（除了甲○○之外，有無其他女朋友？）沒有」
    ，「（你的車子，除了你在使用，甲○○有無在使用？）她
    偶而會使用」等語（見原審卷第290頁），依其所言，被告
    甲○○確曾駕駛其車，此外，依共同被告鄭仕佾上開證述，
    被告鄭仕佾並無其他女朋友，則該名女子既可駕駛被告鄭仕
    佾所有之車子，並向被告鄭仕佾取得一小包愷他命毒品和電
    話號碼，進而至臺南市○區○○路「麥當勞」後，打該支電
    話聯絡證人陳炳森，並替被告鄭仕佾收取八百元現金，以完
    成販賣第三級毒品之行為，衡諸經驗法則，若非與被告鄭仕
    佾具備相當程度之信賴條件或信任關係，顯然不可能由他人
    代勞而交付政府嚴格管制之第三級毒品愷他命，並從事買賣
    之行為，彰彰甚明，益證被告甲○○確有於96年2月26日，
    由被告鄭仕佾以電話聯絡被告甲○○前往臺南縣仁德交流道
    附近某一檳榔攤會合，將第三級毒品愷他命一包、聯絡之行
    動電話號碼交予被告甲○○後，推由被告甲○○駕鄭仕佾所
    有之車，至臺南市○區○○路麥當勞，將愷他命一包交予陳
    炳森，並收取八百元，甚為灼然。
  (2)雖證人鄭仕佾於原審另證稱：「（有無其他女性會使用你的
    車子？）很多，我的車子算是公車，很多人都會使用」云云
    ，然查：關於自己所有之車輛，除非係近親好友，始會偶爾
    借用駕駛，如與自己沒有相當之關係，不僅必須承擔車子被
    開走或為其他不法用途之結果（甚至為警開立罰單），而參
    酌證人稱其車子算是「公車」，很多女性會使用其車子云云
    ，不僅未舉證其說，且參諸經驗法則及論理法則，車子必須
    透過鑰匙始能發動，苟與自己無相當之信任關係，逕將鑰匙
    交由無信任關係之人，亦極有可能被另外打造、複製，因此
    ，證人鄭仕佾泛稱其車子係屬公車乙節，顯不可信，甚為明
    確。再據證人鄭仕佾於97年5月28日本院上訴審審理中亦證
    述「當時伊駕本田雅歌二千ＣＣ，甲○○偶而會開我的車子
    ，我開雅歌二千ＣＣ的車子是墨綠色」等情，核與證人陳炳
    森所證述該名女子係駕雅歌墨綠色的車子拿一包第三級毒品
    愷他命賣給伊八百元情節相符，更足以證明確係鄭仕佾叫被
    告甲○○駕駛鄭仕佾所有之雅歌墨綠色的車子將第三級毒品
    愷他命交給陳炳森無誤。
  (四)又查，警方對鄭仕佾監聽之電話為鄭仕佾所有0000000000號
    ，監聽之期間係自95年12月15日至96年3月9日（見原審卷第
    84至89頁通訊監察書及其附表），經本院向警方調閱前揭電
    話監聽期間內於96年2月底至3月初鄭仕佾與上訴人、及證人
    陳炳森之通話內容之相關監聽內容，固有鄭仕佾與證人陳炳
    森於96年2月26日之監聽譯文，然並無鄭仕佾與上訴人之通
    話內容該等監聽譯文，有台南市警局99年7月20日南市警刑
    字第09950231650號函及檢附之通訊監察譯文在卷可參，惟
    查，經警監聽之電話僅有鄭仕佾所有0000000000號，並不及
    於上訴人所有之0000000000號之電話，是上訴人如與鄭仕佾
    所持有之其他電話連絡，即無法於監聽譯文中顯示，參以，
    經警搜索扣押當日於鄭仕佾所使用之黑色袋子內亦扣得非鄭
    仕佾所有之0000000000號行動電話之ＳＩＭ卡一張，足徵鄭
    仕佾所持有使用之電話是否僅有前揭經監聽之0000000000號
    電話，尚非無疑，又鄭仕佾與上訴人係男女朋友關係，已如
    前述，是上訴人與鄭仕佾間另有其他供雙方聯絡之電話，亦
    屬常情，是縱令通訊監察譯文中並無上訴人交付愷他命予陳
    炳森前，鄭仕佾先以0000000000號撥打上訴人之0000000000
    號電話之相關通聯監聽內容，亦無法據以認定上訴人與鄭仕
    佾間未以其他電話連絡，亦不能遽認上訴人於警詢中自白與
    事實未符，而未予採信，併此敘明。
  (五)此外，並有共同被告鄭仕佾所有販毒聯絡用之手機00000000
    00（含SIM卡一張）扣案可證。綜上，被告甲○○辯稱：「
    當天我沒有在場，我沒有販賣毒品給陳炳森，我不認識陳炳
    森，也沒有送愷他命給他」云云，顯不可採，仍應以其於警
    詢之自白及證人陳炳森所證述之詞，與事實較為吻合而屬可
    信，殆無疑義。
三、又按販賣毒品，不以得利為要件，縱未得利，亦無妨於犯罪
    之成立（最高法院18年度上字第767號判例參照）；另販賣
    毒品之所謂販賣行為，係行為人基於營利之目的，而販入或
    賣出毒品而言。販賣毒品者，其主觀上須有營利之意圖，且
    客觀上有販賣之行為，即足構成，至於實際上是否已經獲利
    ，則非所問。即於有償讓與他人之初，係基於營利之意思，
    並著手實施，而因故無法高於購入之原價出售，最後不得不
    以原價或低於原價讓與他人時，仍屬販賣行為。必也始終無
    營利之意思，縱以原價或低於原價有償讓與他人，方難謂為
    販賣行為，而僅得以轉讓罪論處（最高法院93年度臺上字第
    1651號、94年度臺上字第5317號判決參照）。再者，販賣毒
    品係違法行為，非可公然為之，亦無公定之價格，不論任何
    包裝，均可任意分裝增減分量，而每次購買之價量，亦可能
    隨時依雙方間之關係深淺、資力、需求量及對行情之認知、
    來源是否充裕、查緝是否嚴緊，購買者被查獲時供述購買對
    象之可能性風險之評估等，因而異其標準，並機動調整，非
    可一概而論。販賣之利得，除經坦承犯行或價量俱臻明確外
    ，委難察得實情，販賣之人從價差或量差中牟利方式雖異，
    其意圖營利之非法販賣行為則一。尤以，在積極查緝之下，
    非法交易風險及代價極高，取得來源管道隱密而困難，若非
    雙方本有特殊情誼（如至親好友）或其他特別原因考量，斷
    無甘冒承擔高度刑責之風險，而虧損或以平價賣出之理。易
    言之，本案販賣第三級毒品之最輕本刑為五年以上有期徒刑
    之罪，罪責非輕，而為警方嚴加查緝之重點，此乃眾所周知
    之事，是以，販賣第三級毒品者，若非有暴利可圖，應無甘
    冒被供出來源或被檢警查緝法辦而受重刑處罰之危險，而以
    平價或低價販賣毒品之理，足證被告甲○○與已判決確定之
    共同被告鄭仕佾販賣第三級毒品確有營利之意圖至為明顯，
    被告甲○○雖係替被告鄭仕佾販賣，惟其與被告取得毒品販
    賣差價之主觀意圖，就共同被告以行為分擔之模式販賣仍然
    相同，並不因推由何人販賣而影響其主觀意圖之結果，故被
    告甲○○亦具有意圖營利之意思，洵屬無訛。查被告甲○○
    以事實欄所示之方式，販賣予證人陳炳森，其間不僅以通話
    費用不低之行動電話進行聯繫，被告甲○○前揭行為亦須承
    擔東窗事發之牢獄風險及有形與無形之成本，是斷無不反應
    於愷他命售價之理，因此，堪認被告甲○○與已判決確定之
    共同被告鄭仕佾販售第三級毒品時，均係基於販賣賺取價差
    之營利意圖，彰彰甚明。
四、綜上各節以觀，被告甲○○確有於事實欄所載之時、地，販
    賣第三級毒品予證人陳炳森之事實已然明確，被告甲○○之
    犯行，洵堪認定。
參、論罪科刑：
一、按行為後法律有變更者，適用行為時之法律，但行為後之法
    律有利於行為人者，適用最有利於行為人之法律，現行刑法
    第2條第1項訂有明文。查被告行為後，毒品危害防制條例於
    98年5月20日修正公布，並於98年5月22日生效。其中第4條
    第3項修正前規定：「製造、運輸、販賣第三級毒品者，處
    有期徒刑；得併科新臺幣五百萬元以下罰金。」，修正後規
    定為：「製造、運輸、販賣第三級毒品者，處五年以上有期
    徒刑，得併科新臺幣七百萬元以下罰金。」，修正後第4條
    第三項之規定，已將併科罰金之數額，由五百萬元以下，提
    高為七百萬元以下，另第11條第5項新增規定：「持有第三
    級毒品純質淨重二十公克以上者，處三年以下有期徒刑，得
    併科新台幣三十萬元以下罰金。」，足見持有第三級毒品，
    已由原無任何處罰之規定，修正為持有純質淨重二十公克以
    上者，須加以科處刑罰之規定，是經比較新舊法結果，被告
    甲○○涉犯販賣第三級毒品罪應以修正前該條例之規定較有
    利於被告，依刑法第2條第1項前段之規定，應適用修正前該
    條例第4條第3項之規定。
二、次按愷他命業經列入毒品危害防制條例第2條第2項第3款所
    規定之第三級毒品，禁止製造、販賣、運輸，核被告販賣愷
    他命之行為，係犯修正前毒品危害防制條例第4條第3項之販
    賣第三級毒品罪，被告甲○○與原審共同被告鄭仕佾，有犯
    意之聯絡及行為之分擔，均為共同正犯。
    被告之辯護人於本院上訴審審理中辯稱被告所為係屬幫助犯
    云云，但查本件被告甲○○駕駛共犯鄭仕佾之雅哥自用小客
    車前往將第三級毒品愷他命交給陳炳森，並收取販賣所得八
    百元，平常被告甲○○與鄭仕佾係屬很好之男女朋友關係，
    又刑法上所謂幫助他人犯罪，係指就他人之犯罪加以助力，
    使其易於實施之積極的或消極的行為而言，如在正犯實施前
    ，其後復參與犯罪構成要件之行為者，即已加入犯罪之實施
    ，仍成立共同正犯，不得以從犯論，被告甲○○既聽從鄭仕
    佾之指示親自駕車將第三級毒品愷他命販賣給陳炳森，並收
    取八百元，則被告甲○○顯有犯意之聯絡及行為之分擔，應
    屬共同正犯，而非幫助犯，則被告辯護人辯稱被告甲○○所
    為係屬幫助犯云云，顯不足採信。
三、再按販賣第三級毒品罪之法定刑為「五年以上有期徒刑」，
    然同為販賣毒品之人，其原因動機不一，犯罪情節未必盡同
    ，或有大盤毒梟者，亦有中、小盤之分，甚或僅止於吸毒者
    友儕間為求互通有無之有償轉讓者亦有之，其販賣行為所造
    成危害社會之程度自屬有異，法律科處此類犯罪，所設之法
    定最低本刑相同，不可謂不重。於此情形，倘依其情狀處以
    有期徒刑，即足以懲儆，並可達防衛社會之目的者，自非不
    可依客觀之犯行與主觀之惡性二者加以考量其情狀，是否有
    可憫恕之處，適用刑法第五十九條之規定酌量減輕其刑，期
    使個案裁判之量刑，能斟酌至當，符合比例原則。又按刑法
    第五十九條規定，犯罪之情狀可憫恕者，得酌量減輕其刑，
    同法第五十七條規定，科刑時應審酌一切情狀，尤應注意所
    列十款事項，作為科刑重輕之標準，兩條適用上固有區別，
    惟所謂「犯罪之情狀」與「一切情形」云云，並非有截然不
    同之領域，於裁判上酌減其刑時，應就犯罪一切情狀（包括
    第五十七條所列舉之十款事項），予以全盤考量，審酌其犯
    罪有無可憫恕之事由（即判例所稱有特殊之原因與環境等等
    ，在客觀上足以引起一般同情，以及宣告法定低度刑，是否
    猶嫌過重），以為判斷。故適用第五十九條酌量減輕其刑時
    ，並不排除第五十七條所列舉十款事由之審酌，惟其程度應
    達於確可憫恕，始可予以酌減（最高法院70年度第6次刑事
    庭會議決議參照）。查本案被告甲○○販賣第三級毒品，助
    長毒品流通，戕害國人健康，固值非難，然被告甲○○販賣
    第三級毒品次數僅為一次、所得僅為八百元，獲利並非豐厚
    ，其犯罪情節當非與販賣毒品數量達數公斤以上大盤毒梟者
    可資等同併論，衡以毒品危害防制條例第4條第3項規定之法
    定最低本刑為最低為五年有期徒刑，觀諸被告上開犯罪情狀
    ，在客觀上足以引起一般之同情，本院認情輕法重，堪予憫
    恕，雖宣告法定最低度之刑，猶嫌過重，爰依刑法第59條規
    定減輕其刑。
四、又被告之辯護人以被告甲○○於警詢中承認犯罪事實，係屬
    自首等語為被告辯護云云。經查：刑法第六十二條前段所規
    定之自首，係以對於未發覺之犯罪自首而受裁判為要件，故
    犯罪行為人應於有偵查犯罪職權之公務員未發覺犯罪事實或
    犯罪人之前自首犯罪，且接受裁判，兩項要件兼備，始得依
    刑法第六十二條前段自首之規定減輕其刑（最高法院86年度
    台上字第1951號判決意旨參照），本件被告於第一審法院審
    理中逃匿，經第一審法院於96年8月17日發布通緝，至96 年
    9月14日間始緝獲歸案，有第一審法院96年8月17日南院雅刑
    宇緝字第280號通緝書及96年9月19日96年南院雅刑宇銷字第
    371號撤銷通緝書在卷可查（原審卷第79頁、第123頁），是
    被告在第一審法院審理中既已逃匿，即無接受裁判之意思，
    揆諸前述，核與刑法第62條前段所規定自首之要件不合。則
    辯護人為被告辯稱被告甲○○於警詢中承認犯罪事實，係屬
    自首云云，經核與自首要件不合，不足採信。
五、公訴意旨認被告甲○○與原審共同被告鄭仕佾販賣第三級毒
    品予陳炳森係於96年2月及3月間，經本院向台南市警局調閱
    相關通訊監察譯文（本院更一卷第38頁），依卷附之通訊監
    察譯文記載可知應係96年2月26日，此部份起訴之犯罪時間
    應予更正，併予敘明。
肆、撤銷改判之理由
一、原審以被告犯行明確予以論罪科刑，固非無見。惟查：(1)被
    告行為後毒品危害防制條例部分條文業於98年5月5日修正通
    過，並於同年月20日經總統公布，於同年月22日起施行，已
    如上述，其中就第4條第3項規定，原審未及比較新舊法適用
    ，容有未合。(2)原判決既認0000000000號電話係鄭仕佾所使
    用，並作為其與被告甲○○共同販賣愷他命之聯絡工具，即
    係共同販賣愷他命所用之物，此部分卻未諭知沒收，亦有未
    洽；(3)按毒品危害防制條例第19條第1項固規定：「犯第四
    條至第九條、第十二條、第十三條或第十四條第一項、第二
    項之罪者，其供犯罪所用或因犯罪所得之財物，均沒收之，
    如全部或一部不能沒收時，追徵其價額或以其財產抵償之。
    」，但共同正犯之犯罪所得為現款時，因係合併計算，且於
    全部或一部不能沒收時，以其財產抵償之，為避免執行時發
    生重複沒收、抵償之情形，故共同正犯之間係採連帶沒收主
    義，於裁判時須諭知連帶沒收，故原判決就本件共同犯罪所
    得之金額，未就各共同正犯諭知連帶沒收，即有未洽。(4)被
    告行為時持有第三級毒品愷他命並不成立犯罪，原審疏未詳
    查致於理由欄中認「被告持有愷他命之低度行為，為販賣愷
    他命之高度行為所吸收」，亦有未洽。
二、被告甲○○上訴意旨猶執前詞，否認犯罪，雖不足採，惟原
    判決既有可議，自應由本院將原判決關於被告甲○○部分撤
    銷改判。爰審酌被告甲○○與其男友鄭仕佾貪圖不法利益，
    竟販賣第三級毒品供陳炳森施用，被告甲○○僅係受被告鄭
    仕佾之指示而實行一次販賣第三級毒品之構成要件行為，而
    被告甲○○從事毒品販賣，令買受毒品者沉迷於毒癮，無法
    自拔外，輕則戕害個人身心，重則因缺錢買毒而引發各式犯
    罪，實為多種犯罪之源頭，對國家、社會、個人之傷害可謂
    至深且鉅，暨考量依目前證據調查結果顯示被告販賣毒品之
    數量、次數、所得款項此外，參照販賣毒品戕害他人身心健
    康至鉅，嚴重危害社會秩序，被告甲○○於查獲時警詢中自
    白犯罪，並斟酌其犯罪所得、犯後態度等一切情狀，量處如
    主文第二項所示之刑，以資儆懲。
三、
  (一)按毒品危害防制條例第十九條第一項規定：「犯第四條至第
    九條、第十二條、第十三條或第十四條第一項、第二項之罪
    者，其供犯罪所用或因犯罪所得之物，均沒收，如全部或一
    部不能沒收時，追徵其價額或以其財產抵償之。」，又按毒
    品危害防制條例第19條第1項有關沒收因犯罪所得財物之規
    定，係採義務沒收主義，故販賣毒品所得金錢，如能認定確
    係販賣毒品所得款項，應宣告沒收，不以當場搜獲扣押者為
    限，但因其並無「不問屬於犯人與否，沒收之」之特別規定
    ，自仍以沒收物屬於犯人所有者為限，始得依該規定予以沒
    收，（最高法院93年度臺上字第1218、2670、2743號及96
    年度臺上字第2331號判決意旨參照）。再按共同正犯之犯罪
    所得為新臺幣時，因係合併計算，且於全部或一部不能沒收
    時以其財產抵償之，為避免執行時發生重複沒收、抵償之情
    形，故各共同正犯之間係採連帶沒收主義，於裁判時僅諭知
    連帶沒收。查本件被告甲○○所犯販賣第三級毒品犯行，係
    與原審共同被告鄭仕佾共同販賣，揆諸前述，其販賣所得
    800元即應與原審共同被告鄭仕佾連帶沒收之，如全部或一
    部不能沒收時，則應以其等財產連帶抵償之。
  (二)又扣案之易利信牌七五○Ｉ之行動電話一支（內含00000000
    000號之ＳＩＭ卡一張），業據被告鄭仕佾陳明係其所有之
    物（原審卷第335頁），且係其與被告甲○○共同犯本件販
    賣第三級毒品愷他命罪所用之工具，應依毒品危害防制條例
    第19條第1項前段規定宣告沒收。
四、按以營利為目的販入毒品，經多次販賣後，持有剩餘毒品被
    查獲，其各次販賣毒品行為，固應併合處罰。惟該持有剩餘
    毒品之低度行為，應僅為最後一次販賣毒品之高度行為所吸
    收，不另論罪。故就該查獲之剩餘毒品，祇能於最後一次之
    販賣毒品罪宣告沒收銷燬，不得於各次販賣毒品罪均宣告沒
    收銷燬，最高法院98年度台上字第738號判決要旨可資參照
    。查本件扣案之第三級毒品愷他命1包、5小包、八小包，經
    送內政部警政署刑事警察局鑑驗結果，均檢出第三級毒品愷
    他命成分乙節，有該局96年6月5日刑鑑字第0960075083號鑑
    定書一份在卷可佐，是上開扣案物品核屬毒品危害防制條例
    第2條第2項第3款所定之第三級毒品無訛，惟查本件原審共
    同被告鄭仕佾涉犯多次之販賣第三級毒品罪，其中被告甲○
    ○所涉犯之犯行僅為其中一次，且非原審共同被告鄭仕佾最
    後一次販賣犯行，揆諸前述，前揭扣案之第三級毒品愷他命
    1包、5小包、八小包，僅在原審共同被告鄭仕佾所犯如起訴
    書附表編號最後一次販賣第3級毒品之罪刑項下，諭知沒收
    即可，而無庸於本件被告甲○○罪行項下部分為沒收之諭知
    ，另扣案小夾鍊袋二包、大夾鍊袋一包及夾鍊袋一包，亦與
    被告甲○○所犯本件犯行無關，自無庸宣告沒收，均附此敘
    明。
伍、論罪法條
一、刑事訴訟法第369條第1項前段、第364條、第299條第1項前
    段。
二、修正前毒品危害防制條例第4條第3項、第19條第1項。
三、刑法第11條前段、第28條、第59條。
本案經檢察官羅清溪到庭執行職務。
中    華    民    國    99    年    8     月    24    日
                  刑事第四庭    審判長法  官  吳志誠
                                      法  官  彭喜有
                                      法  官  羅心芳
以上正本證明與原本無異。
如不服本判決應於收受送達後10日內向本院提出上訴書狀，其未
敘述上訴理由者，並得於提起上訴後10日內向本院補提理由書（
均須按他造當事人之人數附繕本）「切勿逕送上級法院」。
                                      書記官  蔡振豐
中    華    民    國    99    年    8     月    24    日
附錄本件論罪科刑法條全文：
毒品危害防制條例第4條：
製造、運輸、販賣第一級毒品者，處死刑或無期徒刑；處無期徒
刑者，得併科新臺幣1千萬元以下罰金。
製造、運輸、販賣第二級毒品者，處無期徒刑或7年以上有期徒
刑，得併科新臺幣7百萬元以下罰金。
製造、運輸、販賣第三級毒品者，處5年以上有期徒刑，得併科
新臺幣5百萬元以下罰金。
製造、運輸、販賣第四級毒品者，處3年以上10年以下有期徒刑
，得併科新臺幣3百萬元以下罰金。
製造、運輸、販賣專供製造或施用毒品之器具者，處1年以上7
年以下有期徒刑，得併科新臺幣1百萬元以下罰金。
前五項之未遂犯罰之。

司法院資訊處製作；財團法人民間司法改革基金會備份。
